【裁判字號】    94,易,2024
【裁判日期】    950119
【裁判案由】    傷害
【裁判全文】
臺灣臺中地方法院刑事判決              94年度易字第2024號
公  訴  人  臺灣臺中地方法院檢察署檢察官
被      告  丁○○
            甲  ○
            乙○○
            丙○○
上三人共同
選任辯護人  林伸全律師
上列被告因家庭暴力防治法之傷害案件，經檢察官提起公訴（94
年度偵字第3668號），本院判決如下：
    主    文
丁○○、甲○、丙○○傷害人之身體，丁○○處拘役伍拾玖日、
甲○處拘役貳拾日、丙○○處拘役肆拾日，如易科罰金，均以
佰元折算壹日。
乙○○無罪。
    犯罪事實
一、丁○○與丙○○係夫妻，與甲○係妯娌，而與乙○○係叔嫂
    ，彼此間屬家庭暴力防治法第 3條第1款、第4款之家庭成員
    。於民國 (下同)93 年10月7日7時許，丁○○在臺中縣梧棲
    鎮○○○街104號 (104與102號係相通)住處3樓，因曬被單
    之細故將睡夢中之甲○叫醒，甲○步出房門至曬衣間後，丁○○即對之吆喝並加以摑耳光，2人旋即基於傷害之犯意，
    互相徒手拉扯、扭打，丁○○並以腳踢, 致甲○受有頭、頸
    部、肚子及右胸挫傷之傷害，丁○○亦受有臉部挫傷及左右
    上臂表淺損傷。因丁○○體型較甲○壯碩，未久即將甲○壓
    制於曬衣間旁邊之牆角，斯時乙○○在廁所裡聽聞甲○之哭
    叫聲後，隨即前至曬衣間，因丁○○係乙○○之兄嫂，乙○○僅上前試圖將丁○○由甲○身上拉開，未果，即電召在外
    之丙○○回家處理，嗣丙○○返家後，丙○○即趨前以雙手
    由丁○○背面腋下與乙○○由丁○○側邊共同架開丁○○，
    丙○○於丁○○返回上開住處2樓房間後，竟基於傷害之犯
    意, 以徒手之方式毆打丁○○，致丁○○受有雙眼周圍瘀青
    、左右臉頰瘀腫、右手肘、右前臂、左手肘發紅瘀青之傷害
    。
二、案經甲○、丁○○分別訴由臺中縣警察局清水分局報請臺灣
    臺中地方法院檢察署檢察官偵查起訴。
    理    由
壹、有罪部分：
一、訊據被告丁○○固不否認有摑甲○耳光之情事，而被告甲○
    亦坦承在與丁○○拉扯時有用手抓傷丁○○臉部之事實，被
    告丙○○則矢口否認對丁○○有何傷害犯行。被告丁○○辯
    稱：伊與甲○拉扯之時間僅1、2分鐘，甲○的傷勢並非伊所
    造成，甲○的傷係雙方在拉扯時，甲○自己撞到牆壁所致的
    云云；被告甲○辯稱：係丁○○先動手打她，且一直打、拼
    命打她，她為了保護自己才與丁○○拉扯，縱然造成丁○○
    的傷害，也是屬於刑法正當防衛之行為云云；被告丙○○則
    辯稱：其並無打丁○○，丁○○之傷勢如何造成的，其不知
    道云云。經查：
(一)被告丁○○與甲○有於上揭時、地因曬被單之細故而發生爭
    吵，丁○○進而摑甲○一個耳光，嗣後二人互相拉扯、扭打
    ，丁○○復徒手抓甲○的頭、臉，且用腳踢甲○的肚子，之
    後將甲○壓倒在地等事實，業據證人甲○在本院審理時證述
    在卷 (詳見本院95年1月5日審判筆錄第4至12頁), 且與證人
    乙○○於本院審理時之證稱：「 (他們二人發生爭吵時，有
    無在場？我聽到我老婆在叫，就趕緊跑出來。)、(你跑出來
    後看到什麼樣的情形？那時候甲○被丁○○壓在地上，他罵
    甲○是大陸的。)、(甲○所受的傷，是如何造成的？被我大
    嫂這樣打、這樣弄，不會有傷才怪。)( 同上審判筆錄第24
    至25頁)、證人丙○○於本院審理時證稱：「 (你回去後看
    到什麼情形？我往三樓跑，我弟弟在轉角等我，他們在晒衣
    間，丁○○就壓著甲○手拉著他的頭髮不放。)、(你回到家
    後，你看到甲○、丁○○姿勢如何？丁○○雙手抓著甲○頭
    髮，把甲○壓在地上，甲○倒在地上，臉朝旁邊，身體側著
    微微向下，他們當時扭打在一起，身體有碰在一起，丁○○
    用身體把甲○壓在地上，丁○○的身體倒著壓在甲○的身上
    。)」 (同上審判筆錄第30至31頁)互核相符，並有明德醫院
    94年11月30日明醫慶字第220號函附明德醫院病歷1份及該院
    93年10月7日所開立被害人甲○之診斷證明書乙紙在卷可佐
    ，足證被害人甲○之傷勢確實係被告丁○○所造成，被告丁○○之前開辯解，顯為犯後卸責之詞，無以採信。
(二)按正當防衛必須對於現在不法之侵害始得為之，侵害業已過
    去，即無正當防衛可言。至彼此互毆，又必以一方初無傷人
    之行為，因排除對方不法之侵害而加以還擊，始得以正當防
    衛論。故侵害已過去後之報復行為，與無從分別何方為不法
    侵害之互毆行為，均不得主張防衛權。此有最高法院30年上
    字第1040號判例可資參照。另外，同院17年上字第 686號判
    例意旨: 「查正當防衛係對於現在不正之侵害防衛自己或他
    人之權利者而言，本案上訴人與某甲口角互毆彼此成傷，不
    能證明某甲先行侵害，自不得主張正當防衛」，亦足供參考
    。查被告甲○於與丁○○拉扯時，有以手碰及丁○○，使丁○○受有臉部挫傷及左右上臂表淺損傷之事實，為被告甲○
    所自承 (見臺灣臺中地方法院檢察署94年偵字第3688號偵查
    卷宗第28頁及本院95年1月5日審判筆錄第5、12頁)，且證人
    丁○○亦證稱其有遭甲○毆打等語, 復有童綜合醫院93年10
    月8日所開立被害人丁○○之一般診斷書附卷可憑，核與證
    人丁○○證述受傷之如事實欄所示之部位大致吻合, 則丁○○亦是被害人, 其前開傷勢係被告甲○所造成，已可認定,
    則被告甲○辯稱只是拉扯而已云云, 不足採信。雖被害人丁○○坦認有摑被告甲○一個耳光之事實，已如上述，惟當被
    害人丁○○摑被告甲○一個耳光之行為結束後，其對被告甲○之侵害行為業已結束 (過去)，嗣後2人互相徒手拉扯、扭
    打成傷 (被告甲○亦自認當時其係與丁○○互毆，見同上偵
    查卷第9頁)，無法證明誰先為侵害行為，就此無從分別何方
    為不法侵害之互毆行為，根據前引最高法院判例意旨而論，
    雙方均不得主張防衛權，是被告甲○主張其係出於防衛之意
    思而為之正當防衛行為得以阻卻違法乙節，洵無足取。
(三)被告丙○○固矢口否認有對被害人丁○○為任何傷害之行為
    ，然被害人丁○○就其遭受被告丙○○傷害之情節，在本院
    審理時證述甚為明確 (見本院95年1月5日審判筆錄第14至22
    頁)，並有童綜合醫院94年11月17日 (94)童醫字第1304 號
    函附之病歷資料1份及照片2張在卷可稽。況且證人甲○於本
    院審理時證稱：「 (他們二人如何拉開你們？乙○○、丙○○就一起用手先將丁○○從我身上拉開，但是不知道他們拉
    丁○○哪裡，乙○○再拉我起來。)、(之後情形？丙○○就
    把丁○○帶到二樓，之後發生什麼事情，我不知道，乙○○
    後來就去上班了。)、(丁○○的傷勢是你們拉扯造成的，臉
    部呢？我不知道，手可能是因為拉扯碰到的，我們沒有打他
    的臉，如果臉真的有受傷，可能是因為我有留指甲可能抓到
    ，……。眼部的瘀青，那天爭吵後，兩眼當時沒有瘀青。)
    」 (見同前審判筆錄第11至12頁)、證人乙○○於本院審理
    時亦證述：「 (你跟丙○○是如何把丁○○拉開？我從側面
    、我大哥站在丁○○後面，兩手伸到泥翠黛的腋下拉他，我
    從側面拉。)、(你們把丁○○拉開後，接下來情形為何？我
    就去上班了，我去上班後，我大哥還在家裡，他作什麼事情
    ，我不清楚。)、(當天你有無碰到丁○○的臉部？沒有，我
    只是要把丁○○的手拉開，後來和丙○○一起拉的時候也是
    拉他的手，沒有碰到他的臉部。)、(你去上班前，有無看到
    丁○○臉部或是手上有無受傷、瘀青、發紅？答：沒有。)
    」 (見同前審判筆錄第27至28頁)。可見被告丙○○從外頭
    趕回家以後，先是與乙○○共同將丁○○由甲○身上拉開，
    嗣即與丁○○回到2樓房間，而在2樓房內之丙○○與丁○○
    間究竟有無發生傷害之情事，證人甲○、乙○○並不知道，
    雖被告丙○○辯稱未有傷害丁○○之行為, 然而依上述證言
    可以確定的是在丙○○與丁○○回房間之前，丁○○之雙眼
    周圍、左右臉頰及手部應無瘀青、發紅之傷害，僅有與甲○
    拉扯與扭打時留下之臉部挫傷及左右上臂表淺損傷而已，何
    以之後會出現雙眼周圍瘀青、左右臉頰瘀腫、右手肘、右前
    臂、左手肘發紅瘀青之傷害，顯然係於丙○○與丁○○二人
    在房間時所造成，且衡情，丁○○應無在房間內故意自傷而
    誣陷被告丙○○之理，倘其欲誣陷被告丙○○傷害，應於當
    日立即驗傷報案，始合乎事理，何以拖延至翌日才去驗傷，
    甚至到三個多月後之94年1月30日始向警方報案 (參卷附臺
    中縣警察局烏日分局龍津分駐所受理各類案件紀錄表及臺中
    縣警察局受理刑事案件報案三聯單)，因此，丁○○所稱其
    受傷係遭被告丙○○所毆打且因爬不起來而遲至第二天上班
    時才在公司老闆之建議下去驗傷，嗣後為防止被告丙○○之
    家庭暴力始至警察局報案申請保護令 (參卷附本院93年暫家
    護字第809號民事暫時保護令，其中案發時間記載為93年10
    月8日下午6時許，應係當初丁○○於向警方報案時，警察之
    筆誤，因丁○○未到庭陳述而未予更正)等語，應可採信。
    被告丙○○辯稱其無傷害被害人丁○○云云，應係卸罪之詞
    ，並無可取。
(四)綜合上述，本件事證明確，被告丁○○、甲○、丙○○三人
    所辯未為傷害之行為, 均不足採信, 其等三人上開傷害犯行
    ，均洵堪認定，應予依法論科。
二、被告丁○○與被告丙○○係夫妻，與被告甲○係妯娌，彼此
    間為家庭暴力防治法第 3條第1款、第4款所稱之家庭成員。
    核被告等所為，均係犯刑法第277條第1項之普通傷害罪，且
    屬家庭暴力防治法第2條第2項之家庭暴力罪。爰審酌被告丁○○僅因曬被單之細故即挑釁被告甲○，進而引發雙方互相
    拉扯、毆打成傷，為造成本件家庭糾紛之主因，被告甲○因
    不滿遭被告丁○○摑耳光，始與之發生爭執、傷害，被告丙○○應與被告丁○○理性溝通、圖謀化解，而非暴力相向，
    以及以上被告等人犯罪之動機、目的、手段、受傷之程度暨
    犯後之態度等一切情狀，分別量處如主文所示之刑，並均諭
    知易科罰金之折算標準，以資懲儆。
貳、無罪部分：
一、公訴意旨略以：丁○○與甲○係妯娌，與被告乙○○係叔嫂
    ，而與丙○○係夫妻，彼此間有家庭暴力防治法第3條第1款
    、第4款所稱之家庭成員關係，於93年10月7日上午7時許，
    倪、李2人在臺中縣梧棲鎮○○○街104號住處，因細故發生
    爭吵，詎渠2人竟均基於傷害之犯意，徒手互毆，被告乙○○見狀旋上前拉扯丁○○，並毆打其左眼部，致丁○○受有
    臉部挫傷及左右上臂表淺損傷，因認被告乙○○涉有刑法第
    277條第1項之普通傷害罪嫌等語。
二、按犯罪事實，應依證據認定之，無證據不得認定犯罪事實；
    不能證明被告犯罪者，應諭知無罪之判決，刑事訴訟法第15
    4條第2項、第301條第1項分別定有明文。又認定不利於被告
    之事實，須依積極證據，苟積極證據不足為不利於被告事實
    之認定時，即應為有利於被告事實之認定，更不必有何有利
    之證據；認定犯罪事實所憑之證據，雖不以直接證據為限，
    間接證據亦包括在內，然而無論直接或間接證據，其為訴訟
    上之證明，須於通常一般之人均不致有所懷疑，而得確信其
    為真實之程度者，始得據為有罪之認定，倘其證明尚未達到
    此一程度，而有合理性之懷疑存在時，即無從遽為有罪之確
    信，最高法院分別著有30年上字第816號及76年臺上字第498
    6 號判例可資參照。次按被害人所述被害情形如無瑕疵可指
    ，而就其他方面調查又與事實相符，則其供述未始不足據為
    判決之基礎，最高法院亦有32年上字第 657號判例足供參考
    ，換言之，若被害人所述被害情形存有瑕疵而與事實不符，
    則其供述即不足據為判決之基礎。末按刑事訴訟法第 161條
    已於91年2月8日修正公布，其第 1項規定：檢察官就被告犯
    罪事實，應負舉證責任，並指出證明之方法。因此檢察官對
    於起訴之犯罪事實，應負提出證據及說服之實質舉證責任。
    倘其所提出之證據，不足為被告有罪之積極證明，或其指出
    證明之方法，無從說服法院以形成被告有罪之心證，基於無
    罪推定之原則，自應為被告無罪判決之諭知（最高法院92年
    臺上字第128號判例參照）。
三、公訴意旨認定被告乙○○涉犯刑法第277條第1項之普通傷害
    罪嫌，無非係以：被告之上開犯罪事實，業據丁○○指訴在
    案，復有診斷證明書在卷可稽，且衡諸被告乙○○辯稱，伊
    電話告知其兄丙○○回家後即去上班了，然丙○○卻供證，
    伊回家架開丁○○時，乙○○在旁邊，並用手幫伊架開，又
    不論丙○○兄弟或甲○均供稱，僅拉開、架開或用手撥開丁○○，則倪女臉部之傷勢何來，在在顯示被告所辯，係事後
    卸責之詞，不可採信，從而，被告乙○○犯嫌，堪以認定云
    云，為其依據。
四、訊據被告乙○○堅決否認有何傷害犯行，辯稱：伊根本沒打
    丁○○，丁○○告伊傷害沒有道理等語。經查：丁○○雖指
    訴被告乙○○有毆打其左眼之情事，然證人甲○在本院審理
    時證述：「 (乙○○去拉丁○○，他如何反應？丁○○他那
    時候還在罵我，乙○○拉不開。)、(乙○○拉不開出去後，
    隔多久又回來？沒有很久，我就看到他站在樓梯口，我不知
    道他為何要站在那邊，後來我問他，他說要等丙○○。)、(
    丙○○回來後，如何將你們二人分開？他就和乙○○把我們
    二人架開。)、(如果單純是丁○○把你壓在地上，乙○○就
    站在旁邊看，一直看到丙○○回來為止，你們感情不好嗎？
    因為乙○○蠻老實，且我們對我大哥大嫂都很尊敬，乙○○
    反應慢，所以只能在旁邊說，不要打，放開。)、(乙○○要
    把丁○○的手拉開，有無碰到丁○○的臉部或是眼睛？只是
    拉手，應該沒有。)、(他們二人當時有無碰到丁○○的臉或
    手？臉沒有碰到，他們有拉他的手。)、(之後情形？丙○○
    就把丁○○帶到二樓，之後發生什麼事情，我不知道，乙○○後來就去上班了。)、(有無看到乙○○在拉丁○○時，有
    無看到他有打到丁○○的左眼？沒有，他只是拉丁○○的手
    而已，我和乙○○平常就很怕丁○○。)」 (詳見本院95 年
    1月5日審判筆錄第8至12頁)、證人丙○○在本院審理時證稱
    ：「 (丁○○和甲○發生爭吵時，有無在現場？當時我沒有
    在現場，我弟弟打電話給我，我就趕緊回來處理。)、( 你
    回去後看到什麼情形？我往三樓跑，我弟弟在轉角等我，他
    們在晒衣間，丁○○就壓著甲○手拉著他的頭髮不放。) 、
    (你回到家後，你看到甲○丁○○姿勢如何？丁○○雙手抓
    著甲○頭髮，把甲○壓在地上，甲○倒在地上，臉朝旁邊，
    身體側著微微向下，他們當時扭打在一起，身體有碰在一起
    ，丁○○用身體把甲○壓在地上，丁○○的身體倒著壓在甲○的身上。)、(你和乙○○把丁○○拉開後，接下來？乙○○就去上班，丁○○就跑到房間。)、(本案民國93年10 月7
    日上午你回來看到丁○○，當時他們二人有無受傷? 那時候
    我拉開他們時，丁○○就跑到樓下，我就跟著他到樓下，丁○○當時完全沒有受傷，臉部或眼部四周沒有瘀青、發紅的
    情形，臉頰那邊有點擦傷…)」 (見同上審判筆錄第29 至32
    頁)。互核以上證人之證詞，即知被告乙○○係因尊重丁○○為其兄嫂，未敢用力將丁○○從甲○身上拉開，始打電話
    叫其兄丙○○回來處理，否則以其身高158公分、體重68公
    斤之體型，又身為男性，要拉開身高158公分、體重52 公斤
    之女性丁○○ (見同前審判筆錄第36至37頁)，應非難事，
    豈有等待其兄回來處理而任由其妻被丁○○欺負之理？且倘
    真如丁○○所云，被告乙○○有用拳頭打其左眼的話，衡諸
    一般常情，眼睛係極為脆弱之部位，丁○○果真遭受乙○○
    拳頭攻擊當疼痛難奈，必會以手遮掩或輕撫，焉有可能再繼
    續將甲○壓制在地上？顯不符一般經驗法則。另外，若被告
    乙○○有對丁○○施暴，何以其不進而拉開丁○○，同時將
    其妻甲○由地面拉起，反而僅打電話予其兄丙○○並等待其
    兄回家處理？。由此觀之，被害人丁○○之供述有諸多不合
    常情事理之處，顯有瑕疵，其證述即不足據為判決之基礎。
    檢察官以此顯有瑕疵之證訴為憑指謫被告乙○○犯傷害罪嫌
    ，不足使本院產生被告有罪之確信。至於丁○○身上或臉上
    之傷勢，或係與甲○拉扯、扭打時所受之傷、或係在其房間
    內遭丙○○所毆打造成，俱如上述，應與被告乙○○無涉，
    附此敘明。
五、綜上所述，本件尚乏積極證據證明被告乙○○有傷害之犯行
    存在。本件被告乙○○被訴傷害罪部分，公訴人所提出之證
    據或所指出之證明方法，尚不足為被告乙○○有罪之積極證
    明，或說服本院形成被告乙○○有罪之心證。此外，復查無
    其他積極之證據足資證明被告乙○○確有公訴人所指之犯行
    ，被告乙○○之犯罪事實即屬不能證明，揆諸前揭法條與判
    例意旨，自應諭知無罪之判決。
據上論斷，應依刑事訴訟法第299條第1項前段、第301條第1項前
段，刑法第277條第1項、第41條第1項前段，罰金罰鍰提高標準
條例第1條前段、第2條，判決如主文。
本案經檢察官戊○○到庭執行職務。
中    華    民    國     95    年    1    月    19    日
                         臺灣臺中地方法院刑事第三庭
                             審判長法  官  張靜琪
                                   法  官  郭妙俐
                                   法  官  吳進發
以上正本證明與原本無異。
如不服本判決，應於收受送達後10日內向本院提出上訴書狀（應
附繕本）。
                                   書記官  魏宏銘
中    華    民    國     95    年    1    月    19    日


司法院資訊處製作；財團法人民間司法改革基金會備份。
